【裁判字號】    88,訴,534
【裁判日期】    890502
【裁判案由】    違反水土保持法
【裁判全文】
臺灣基隆地方法院刑事判決                          八十八年度訴字第五三四號
    公  訴  人  臺灣基隆地方法院檢察署檢察官
    被      告  丁○○
右列被告因違反水土保持法案件，經檢察官提起公訴（八十八年度偵字第三二六○號
），本院判決如左：
    主  文
丁○○無罪。
    理  由
一、公訴意旨略以：被告丁○○係大鉅開發建設股份有限公司（起訴書記載為大巨公
    司，以下簡稱大鉅公司）經理，其明知位於台北縣萬里鄉○○里○○段員潭子小
    段二七二地號土地（以下簡稱系爭土地）係經主管之台北縣政府報請行政院核定
    公告之屬己○、錢世庸及庚○○所共有之私有山坡地，竟自民國八十七年間，未
    經己○之同意，即擅自僱工在上述土地整地及修建房舍，致生水土流失，因認被
    告涉犯水土保持法第三十二條第一項及山坡地保育利用條例第三十四條第一項及
    刑法第三百二十條第二項之罪嫌云云。
二、按犯罪事實應依證據認定之，無證據不得推定其犯罪事實；又不能證明被告犯罪
    者，應諭知無罪之判決，刑事訴訟法第一百五十四條、第三百零一條分別定有明
    文。再按山坡地保育利用條例第三十四條第一項、第十條及水土保持法第三十二
    條第一項前段之擅自墾殖占用罪，係刑法第三百二十條第二項竊佔罪之特別規定
    ，必在公有或他人山坡地上，無正當權源而擅自墾殖或設置工作物始得成立，如
    係土地所有權人本人或經土地所有權人之同意或依其他法律關係具有合法之土地
    使用權利而墾殖、開發、經營、使用者，縱違反規定，未依水土保持技術規範實
    施水土保持與維護或未先擬妥水土保持計畫，送請主管機關核定或未依核定計畫
    實施者，乃屬違反山坡地保育利用條例第三十五條第一項及水土保持法第三十三
    條第一項規定，除因致生水土流失或毀損水土保持之處理與維護設施者外，僅能
    處以行政罰鍰，不得援引首開規定予以處罰。
三、公訴人認被告丁○○涉有前述罪嫌，係以被告供承在系爭土地整地及修建房舍，
    並有土地登記簿謄本、照片及台北縣政府函在卷可參，為其論據。訊據被告固坦
    承於八十七年間就坐落系爭土地上門牌號碼台北縣萬里鄉磺潭村員潭二二之二號
    房屋（以下簡稱系爭房屋）進行表面防水處理及種植草木之事實，惟堅決否認有
    何公訴人所指之犯行，辯稱：系爭土地雖登記為己○、錢世庸、庚○○所共有，
    然錢世庸、庚○○之應有部分已於七十八年間出賣予甲○○、戊○○（現改名為
    葉佩誼）、李忠吉三人，該三人因無法開發經營，遂於八十四年間轉賣予大鉅公
    司作開發墓園之用，僅未辦理過戶登記，被告受大鉅公司之委任整理系爭土地，
    並無不法所有之意圖，且系爭土地經風雨沖刷，造成土石多處崩塌，遂依舊有地
    形予以植生綠化，又系爭房屋破損不堪，才施作防水處理，並未另行開挖使用，
    亦無造成水土流失之情形等語。經查：（一）系爭土地原為李查某、李定、李成
    所共有，應有部分各三分之一，嗣李查某將其應有部分出賣予高王宏，高王宏復
    出賣予丙○○，再因買賣登記為錢世庸、庚○○應有部分各三○○分之七五、三
    ○○分之二五，李成則將其應有部分出賣予李定，嗣因買賣登記為己○應有部分
    三分之二，此有土地登記簿謄本影本附卷足稽。又丙○○之父親張漢明與錢世庸
    、庚○○合夥於六十九年在系爭土地經營萬壽山墓園，並興建系爭房屋及駁崁，
    嗣於七十八年十一月二十五日將上開墓園、系爭土地及房屋出售予甲○○、葉佩
    誼、李忠吉，再以甲○○之名義於八十二年四月十五日移轉予大金建設股份有限
    公司，復由乙○○於八十四年十二月七日自大金建設股份有限公司概括承受萬壽
    山墓園之經營權，而委託被告管理墓園之事實，業據證人丙○○（見本院八十八
    年十一月十八日訊問筆錄、八十八年度易字第六四九號被告違反區域計劃法案件
    八十九年一月五日訊問筆錄）、庚○○（見本院八十八年度易字第六四九號被告
    違反區域計劃法案件八十九年一月五日訊問錄錄）、甲○○、葉佩誼（見本院八
    十九年三月二十三日訊問筆錄）、乙○○（見本院八十九年二月二十四日訊問筆
    錄）證述明確，並有土地買賣協議書、甲○○出具之八十二年四月十五日同意書
    、大金建設股份有限公司之八十四年十二月七日同意書影本各一件在卷可憑，雖
    系爭土地登記之共有人錢世庸未能傳喚到院訊明土地權利移轉及使用之情形，惟
    依據前揭證人之證詞及前開土地買賣協議書、同意書觀之，足認被告對系爭土地
    確實有正當使用權源，縱令被告使用之範圍，超過其應有部分，亦屬是否超越權
    利範圍而使用收益之民事問題，核與竊佔罪之構成要件不合，亦與前述「擅自」
之要件不符，要難以山坡地保育利用條例第三十四條第一項、水土保持法第三十
    二條第一項相繩。（二）又系爭房屋及駁崁均係萬壽山墓園之原經營者張漢民於
    六十九年間所興建等情，業據證人己○及丙○○證述屬實（見本院八十八年十一
    月十八日訊問筆錄及八十八年度易字第六四九號被告違反區域計劃法案件八十八
    年十一月二十二日、八十九年一月五日訊問筆錄），並有被告所提系爭房屋修繕
    前之照片四幀在卷可參（見偵查卷第一○九、一一○頁），被告辯稱僅就系爭房
    屋施作防水處理，並未另行開挖使用，應堪採信。至證人己○雖證稱被告開墾系
    爭土地種植花草，惟並未因此造成系爭土地有土石崩落之危險，業據證人即台北
    縣萬里鄉公所村幹事簡清泉於本院八十八年度易字第六四九號被告違反區域計劃
    法案件到庭證述明確（見上開案件八十八年十二月二十二日訊問筆錄），且經上
    開案件承審法官於八十九年二月八日現場履勘，亦僅發現系爭房屋後面土地之土
    壤祼露，樹根外露，有開挖之痕跡，證人簡清泉並到場稱八十八年四月現場會勘
    查報時，系爭土地狀況與現場履勘時大致相同等語，此有上開案件八十九年二月
    八日勘驗筆錄一紙及照片七幀附卷可稽，尚難認有致生水土流失之事實，顯與山
    坡地保育利用條例第三十五條、水土保持法第三十三條之構成要件未合，亦無從
    依山坡地保育利用條例第三十五條第三項及水土持法第三十三條第三項處罰之餘
    地。
四、綜上所述，被告雖在系爭土地種植花草及修繕系爭房屋，然被告有正當使用權源
    ，已如前述，即難認有何未經同意擅自墾殖、占用情事，且被告僅就系爭房屋施
    作防水處理，並未另行重建，亦無證據證明有造成水土流失之情形，此外復查無
    其他積極證據足資證明被告涉有公訴意旨所指之犯行，應認不能證明被告犯罪，
    爰為無罪判決之諭知。
據上論斷，應依刑事訴訟法第三百零一條第一項，判決如主文。
本案經檢察官蔡和憲到庭執行職務。
中      華      民      國      八十九      年    五      月      二    日
                                  臺灣基隆地方法院刑事庭
                                      法  官  陳  湘  琳
右正本證明與原本無異。
對於本件判決如有不服，應於收受送達後十日內，向本院提出上訴書狀，上訴於臺灣
高等法院，並按他造當事人之人數附具繕本。
                                      書記官  李  姿  穎
中      華    民      國      八十九      年    五      月     九     日


司法院資訊處製作；財團法人民間司法改革基金會備份。
